【裁判字號】    90,親,34
【裁判日期】    900413
【裁判案由】    確認親子關係不存在
【裁判全文】
臺灣板橋地方法院民事判決  九十年度親字第三四號
    原      告  乙Ａ○
  .法定代理人  丙○○
    訴訟代理人  林玉芳律師
    複代理人    簡長輝律師
    被      告  甲○○      住○○縣○○巿○○路○○巷○之○號
右當事人間請求確認親子關係不存在事件，本院判決如左：
    主    文
原告之訴駁回。
訴訟費用由原告負擔。
    事    實
甲、原告方面：
一、聲明：確認原告與被告間親子關係不存在。
二、陳述：
  (一)按現行民法或民事訴訟法固無「確認親子關係存在或不存在之訴」之明文規定，
    惟按「民事訴訟法第五百八十九條規定有就母再婚後所生子女確定其父之訴，即
    為確認身份之訴，而二十三年上字第三九七五號判例且明認非婚生子女經其生父
    撫育，視為認領而取得婚生子女身分後，如其身分又為其生父所否認，無須再行
    請求認領，如有提起確認身分之訴之必要，可隨時提起。故就親子身分關係，得
    提起確認之訴。」最高法院六十二年度第三次民事庭會議著有決議可考。又「妻
    之受胎，係在婚姻關係存續中者，依民法第一千零六十三條第一項規定，固推定
    其所生子女為婚生子女，但此種推定僅屬法律上之一種擬制，非不得以反證推翻
    之。」臺灣高等法院八十八年度家上字第二一三號判決理由亦可資參照。是已受
    婚生推定之子女，如有確實之反證足以推翻婚生之推定，且足以證明其實際之生
    父為誰，即非不得以訴請求確認其與推定之父之親子關係不存在。
  (二)查被告與原告之法定代理人丙○○（即原告之生母）前於民國七十二年六月二十
    六日結婚，於婚姻關係存續中育有二女，惟嗣後於八十三年協議離婚，對於該未
    成年二女權利義務之行使或負擔，並協議均由原告法定代理人丙○○任之，此有
    戶籍謄本乙份及離婚協議書影乙份可參。第查原告法定代理人丙○○與被告之婚
    姻關係解消後，於同年產下原告，嗣後並於八十七年四月廿日與訴外人丁○○（
    按即原告之生父）結婚，此有上開戶籍謄本為據。原告因係於其法定代理人丙○
    ○與被告婚姻關係續中所生，故依法推定為被告之婚生子女，惟因被告與原告法
    定代理人丙○○離婚當時就丙○○懷有訴外人丁○○之女乙○○之事完全不知情
    ，丙○○亦不便讓被告得知此事，此觀上開離婚協議書僅就丙○○與被告所生二
    女戊○○及己○○之監護教養與探視權行使為約定，而就原告之監護扶養問題均
    未加以協議可證。至八十三年九月間，丙○○之母親庚○○○（按即原告之外婆
    ）慮及不願令原告受非婚生子之困擾（按當時丙○○與訴外人丁○○尚未結婚）
    ，乃責令將原告為戶籍申報。
  (三)承上所述，原告固依法第一千零六十三條第一項規定，推定為被告之婚生子女，
    惟1.原告及丙○○與被告於前婚姻關係中生育之二女，自原告法定代理人丙○○
    與被告離婚後，皆由訴外人丁○○與原告法定代理人丙○○共同撫育與教養；2.
    原告實為丁○○使丙○○受胎而生之女，蓋經高雄○○醫院依遺傳標記（即
    ＤＮＡ）鑑定結果，不能排除原告與訴外人丁○○之親子關係，有高雄○○
    醫院親子鑑定報告影本乙份可稽，故原告有確實之反證可資推翻其為被告甲○○
    婚生子女之推定，並且足資證明乙○○與訴外人丁○○間親子關係存在，此並為
    被告所不爭，是為顧及家庭生活之和諧，並維原告之人格正常發展及保障其繼承
    權，爰提起本訴以確認原告與被告之親子關係不存在，俾使原告得至相關主管機
    關為辦理回復本姓為乙Ｂ○之更名登記並維護原告依法得受丙○○與訴外人丁○
    ○共同監護教養之權利。
三、證據：提出最高法院六十二年度第三次民事庭會議決議影本、臺灣高等法院八十
    八年度家上字第二一三號判決影本、戶籍謄本影本、離婚協議書影本、高雄○○
    醫院親子鑑定報告影本各乙份為證。
乙、被告方面：
    被告經本院通知未於言詞辯論期日到場，亦未提出書狀作何聲明或陳述。
丙、本院依職權向高雄○○醫院函查該院鑑定原告與訴外人丁○○間親子關係所
    採之鑑定程序、鑑定方法。
    理    由
一、被告經本院合法通知，未於言詞辯論期日到場，核無民事訴訟法第三百八十六條
    各款所列之情形，爰依原告之聲請，由其一造辯論而為判決。
二、確認親子關係存否之訴，於吾國民事訴訟法未設明文規定，祇有確認收養關係成
    立或不成立訴，及就母再婚後所生子女確定其父之訴，而無所謂確認子女非為父
    所生之訴，徵諸同法第五百八十三條及五百八十九條之規定，益為顯然，且出生
    為一種事實，因出生所取得之身分為法律關係發生之原因，非即法律關係之本身
    ，不得為確認之訴之標的，此亦為部分實務見解所採，然非通見。然查，親子關
    係雖原係基於自然的血緣之事實，然此關係除涉及繼承之法律效果外，在法律上
    父母對於未成年子女之權利義務（即親權），有關於子女身分上之權利義務（身
    上照護）與關於子女財產上之權利義務（財產照護）兩種，亦可認其為法律關係
    ，而予以法律之效果。再者，吾國民事訴訟法第二百四十七條業於八十九年二月
    九日修正公布，確認法律關係基礎事實存否之訴，祇須原告有受確認判決之法律
    上利益者，即得提起，父母子女之身分縱為法律關係發生之原因，然就此身分係
    父母對未成年子女權利義務所由生之基礎觀之，親子關係之存否應得成為確認之
    訴之對象。且因親子及夫妻關係為基本的身分關係，如在辯論主義之下作不同的
    確定，將引起社的混亂，故應限制辯論主義，而劃一的、對世的確定該關係（參
    照民事訴訟法第五百九十四條、五百九十五條、第五百九十六條、第五百八十二
    條），因此確認親子關係存否之訴應解為係人事訴訟之一種，而準用有關親子關
    係程序之規定，但不得與前開類型訴訟之目的相牴觸，如此，確認親子關係存否
    之訴始有其存在意義。另吾國民事訴訟法第九編第二章親子關係事件程序，就否
    認或認領子女、認領無效或撤銷認領之訴及就母再婚後所生子女確定其父之訴，
    專屬子女住所地之法院管轄，第五百八十九條定有明文，本件確認親子關係不存
    在之訴準用該條之規定，亦應專屬於原告住所地之法院管轄，原告與其生母丙○
    ○現住居於高雄巿，本應由臺灣高雄地方法院管轄，然依民法第一千零六十條規
    定：「未成年之子女，以其父母之住所為住所」，亦得認被告住所為原告之住所
    ，被告住居於本院轄區，本院對於本件訴訟亦得管轄，合先敘明。
三、按妻之受胎，係在婚姻關係存續中者，推定其所生子女為婚生子女。前項推定，
    如夫妻之一方能證明妻非自夫受胎者，得提起否認之訴。但應於知悉子女出生之
    日起，一年內為之，民法第一千零六十三條定有明文。如夫妻已逾法定期間而未
    提起否認之訴，或雖提起而未受有勝訴之確定判決前，該子女在法律上不能不認
    為夫之婚生子女，無論何人，皆不得為反對之主張，旨在早日確法律上之親子關
    係，期保護婚生子女之地位（最高法院二十三年度上字第三四七三號、七十五年
    台上字第二Ｏ七一號判例意旨參照）。又民法第一千零六十二條規定：「從子女
    出生日回溯一百八十一日起至第三百零二日止為受胎期間」，經查，原告之法定
    代理人丙○○係於八十三年二月二十八日與被告離婚，嗣於○○年○○月○○
    日產下原告，有戶籍謄本影本乙份附卷可稽，是以原告出生之日回溯第一百八十
    一日起三百零二日止，在此受胎期間，被告與原告之法定代理人丙○○間有婚姻
    關係存在，原告依民法第一千零六十三條第一項之規定，受婚生之推定，是推定
    原告係其法定代理人丙○○自被告受胎所生之婚生子女。原告法定代理人丙○○
    自○○年○○月○○日原告出生起迄今已逾一年，自不得提起否認之訴。且前
    述之婚生推定，與為經驗法則上事實之推定迥異，乃係祇能依夫或妻所提起之否
    認之訴推翻之強力的推定，受推定之婚生子女之地位，因此而受到有力的保護。
    於司法實務上，固應肯定確認親子存否之訴，惟確認親子關係存否之訴應解為係
    人事訴訟之一種，而準用有關親子關係程序之規定，但不得與前開類型訴訟之目
    的相牴觸，如此，確認親子關係存否之訴始有其存在意義，業如前述，即在應提
    起否認子女之訴之情形，不得提起確認親子關係不存在之訴以取代之，申言之，
    子女不受婚生之推定，例如若妻無分娩之事實而將他人子女登記為自己之親生子
    女時，因無民法婚生推定之適用，而不得提起否認之訴，即無上開不得再為反對
    主張之問題，是以應得提起確認親子關係不存在之訴以為救濟。又以反證推翻婚
    生推定之否認權，僅父母始得行使，因子女出生後，夫或妻承認其為夫之婚生子
    女而消滅，原告既推定為被告之婚生子女，原告並無否認權，自不得提出反證以
    推翻婚生之推定，要之，原告無法提起確認親子關係不存在之訴，請求確認原告
    與被告間親子關係不存在，原告爰引臺灣高等法院八十八年度家上字第二一三號
    判決，以為提起本件訴訟之實務上見解，與前開意旨不符，主張親子關係不存在
    之訴，原告得隨時提起云云，不無誤會。綜上所述，原告之訴，顯無理由，應予
    駁回。
據上論結，本件原告之訴為有理由，依民事訴訟法第三百八十五條第一項前段、第七
十八條，判決如主文。
中      華      民      國    九十      年      四      月     十三     日
                                臺灣板橋地方法院家事法庭
~B法  官  徐福晉
右正本證明與原本無異。
如不服本判決，應於判決送達後廿日，內向本院提出上訴狀。
中      華      民      國    九十      年      四      月     十六     日
~B書記官  陳金鳳


司法院資訊處製作；財團法人民間司法改革基金會備份。
